---
title: "Introdução ao R"
author: "Henrique Braga"
date: "June 21, 2018"
output:
  html_document:
    df_print: paged
editor_options:
  chunk_output_type: console
---

```{r setup, include=FALSE}
knitr::opts_chunk$set(echo = TRUE)
```

## Breve Histórico

A linguagem R foi criada em 1991 por Ross Ihaka e Robert Gentleman
(publicado em 1993) no departamento de estatísticas da
universidade de Auckland

## Instalação

### R

#### Windows

https://cran.r-project.org/bin/windows/base/

#### Linux

```shell
sudo add-apt-repository 'deb [arch=amd64,i386] https://cran.rstudio.com/bin/linux/ubuntu xenial/'
sudo apt-get update
sudo apt-get install r-base

```

Vamos então brincar com algumas operações básicas em R

### RStudio

https://www.rstudio.com/products/rstudio/download/

## Hello World

Vamos realizar nosso primeiro Hello World no R

```{r hello}
print('hello world')
```

### Atribuição

Para uma atribuição simples em R, podemos fazer de duas formas:  ou `=`, como a maioria das linguagens de programação ou utilizando utilizando o sinal `<-`. 

```{r assignment}
r_language <- 'Hello R'
print(r_language)
r_language_with_equals = 'Hello R'
```

A diferença entre eles é simplesmente o escopo. Vamos entender melhor com um exemplo simples: 

```{r assignment_difference}
a <- 1
f <- function(a) return(TRUE)
f <- f(a <- a + 1); a

b = 1
f <- function(b) return(TRUE)
f <- f(b <- b + 1); b

```

Vamos detalhar o que foi feito acima:

1. Atribuiu-se utilizando o operador `<-` com o valor 1
2. Criou-se uma variável `f` que na verdade é um "ponteiro" de função que recebe um parâmetro e retorna `TRUE` independente do resultado
3. Executou-se a função passando o parâmetro incrementando o valor retornando `TRUE` e imprimindo o valor de a logo em seguida. Note que o valor continua sendo `1`

Nas três linhas posteriores, são realizados os mesmos procedimentos, porém com duas diferenças: foi utilizado o operador `=` e o valor `b` ao final incrementou em 1!

### Funções

Funções são muito úteis em qualquer linguagem de programação e no R não é diferente. Evita duplicidade, pois isolam determinada lógica em um só lugar, além de simplificar a legibilidade do código.


```{r function}
add_numbers <- function(a,b) a + b
print(add_numbers(3, 2))
```

Acima, estamos:

1. Atribuindo à variável `add_numbers` uma função que recebe os parâmetros `a` e `b`. Nela,dentro dela, estão sendo adicionados `a` e `b` e este valor é retornado.

2. Chamando a função `add_numbers` com os parâmetros `3` e `2`. Ao executar, é retornado o valor 5. 

Outra coisa interessante sobre funções em R que valem a pena ser citados: os valores são passados por cópia e não por referência. Mas o que isso quer dizer?

```{r scope_function}
param = 'original parameter'
validate_if_value_change_outside_function <- function(value) value = 'Changing parameter value inside function'

validate_if_value_change_outside_function(param)
print(param)
```

O exemplo acima descreve o significado:

1. A variável `param` é atribuída com o valor `'original parameter'`
2. É criada uma função que recebe um parâmetro e faz uma atribuição dentro do escopo da função
3. Ao validar o valor da variável `param`, percebe-se que está com o valor `'original parameter'` (atribuído fora da função) e não com o valor `'Changing parameter value inside function'`

## Documentação

O R possui uma documentação caso precise consultar funções "built-in" ou de bibliotecas terceiras (se estiverem documentadas)

```{r help}
help(list)
```

Ao executar o comando acima, será aberto uma tela a qual poderá obter informações tais como descrição, parâmetros dentre outras coisas que esteja em dúvida sobre o elemento.

## Alguns tipos de variáveis no R

Abaixo serão descritos alguns tipos de variáveis no R.

### Lógico (Logical)

Pode assumir os valores `TRUE` e `FALSE`, sendo o primeiro para quando alguma comparação for verdadeira e o segundo caso seja falsa. Vale lembrar que para expressões lógicas podemos utilizar os operadores `&` e `|`. 

O `&` pode ser lido como "E", ou seja, para a expressão ser verdadeira, todas as condições precisam ser verdadeiras.  

O `|` pode ser lido como "OU", ou seja, para a expressão ser verdadeira, basta q8e uma das condições sejam verdadeiras.

```{r logical_example}
print('--------')
print('TRUE variable')
true_variable = TRUE
print(true_variable)
print('--------')

print('--------')
false_variable = FALSE

print('--------')
true_condition = 2 > 1 & 5 < 15
print(true_condition)

false_condition = 12 < 0 | 0 > 2
print(false_condition)
```

### Inteiro (Integer)

Valores que representam números inteiros (0,1,2,3,4,5,-1,-2 etc)

#### Curiosidades

Para garantir que a variável que está sendo atribuída será de fato um inteiro, podemos utilizara função `as.integer`

```{r as.integer_example}
integer_variable = as.integer(5.5)
print(integer_variable)
```

Ao se passar valores lógicos, caso `TRUE` é convertido para 1. Já `FALSE`, é convertido para 0.

```{r as.integer_example_with_boolean}
print(as.integer(TRUE))
print('----------')
print(as.integer(FALSE))
```

### Complexo (Complex)

Representa matematicamente um valor imaginário.

```{r complex_example}
print('--------')
complex_variable = 10 + 4i
print(complex_variable)
```

### Texto (Character)

Representa os valores textuais.

#### Curiosidade

Para garantir que a variável que está sendo atribuída será de fato texto, podemos utilizara função `as.character`

```{r as.character_example}
print(as.character(10.5))
```

## Algumas funções builtins

O R já vem com diversas funções builtins que facilitam no dia a dia.

Vamos conhecer algumas delas

### Funções Numéricas

Para obter o valor absoluto de um número:

```{r abs}
a = abs(-2.5)
print(a)
```

Para obter a raíz quadrada de um número:

```{r sqrt}
a = sqrt(4)
print(a)
```

### Funções para manipulação de arquivo

Para criar um arquivo

```{r file.create}
file.create("my_file")
file.append("my_file", rep("B", 10))
```

Para validar se um arquivo existe:

```{r file.exists}
file.exists("my_file")
```
### Exercícios

Criar variáveis com os seguintes tipos no R: Lógico, Inteiro, Numérico, Texto, Imaginário

```{r exercise_primitive_data_types}
print('Boolean data type')
bool_variable = TRUE
print(bool_variable)
print('-------')

print('Integer data type')

int_variable = 1
print(int_variable)
print('-------')

print('Numeric data type')
numeric_variable = 3.3
print(numeric_variable)
print('-------')

print('Imaginary data type')
imaginary_variable = sqrt(as.complex(-1))
print(numeric_variable)
print('-------')


print('String data type')
text_variable = 'some text'
print(text_variable)
print('-------')
```
