---
title: "tipos_dados"
author: "Henrique Braga"
date: "June 26, 2018"
output: html_document
---

```{r setup, include=FALSE}
knitr::opts_chunk$set(echo = TRUE)
```

## Tipos de dados no R

Vamos conhecer alguns dos principais tipos de dados mais utilizados no R (com exceção dos primitivos já explicado na introdução).

### Vetores

```{r boolean_vector}
bool_vector = c(TRUE, FALSE, TRUE)
print(bool_vector[1])
```

```{r integer_vector}
int_vector = c(1, 2, 3, 4)
print(int_vector[1])
```

Para acessar o valor do objeto dentro do vetor, é necessário utilizar o índice correspondente a sua posição no vetor.

Exemplos:

#### Manipulando vetores com índices

Acessando primeira posição do vetor.

```{r access_first_vector_index}
vector = c('foo', 'bar', 'spam', 'eggs')
print(vector[1])
```

Acessando primeira posição do vetor

```{r access_last_vector_index}
vector = c('foo', 'bar', 'spam', 'eggs')
print(vector[4])
```

Retornando todo os elementos do vetor, com exceção do primeiro (note que o índice precisa ser negativo nesse caso).

```{r eliminate_first_position_from_vector}
vector = c('foo', 'bar', 'spam', 'eggs')
print(vector[-1])
```

Retornando todo os elementos do vetor, da primeira à terceira posições no índice.

```{r slice_vector}
vector = c('foo', 'bar', 'spam', 'eggs')
print(vector[1:3])
```

Retornando todo os elementos do vetor, da primeira à terceira posições no índice, porém na ordem invertida (da terceira para a primeira) 

```{r slice_inverted_vector}
vector = c('foo', 'bar', 'spam', 'eggs')
print(vector[3:1])
```

#### Operações com vetores

Vamos ver algumas operações possíveis no R envolvendo vetores.

É possível juntar dois vetores a partir da criação de um outro vetor.

```{r merge_vectors}
vector = c('foo', 'bar')
another_vector = c('spam', 'eggs')
merged_vector = c(vector, another_vector)
print(merged_vector)
```

```{r vector_operations}
vector = c(10, 20)
another_vector = c(30, 40)
sum_vectors = vector + another_vector
print(sum_vectors)

diff_vectors = another_vector - vector
print(diff_vectors)

vector = 5 * c(10, 20, 30)
print(vector)

```

Outra utilização possível para vetores é configurar as colunas de um dataframe (não se preocupe, pois será explicado sobre dataframes ainda neste documento).


```{r vector_data_frame_columns}
n = c('Gabriel', 'Luis', 'Fernando', 'Robson') 
i = c(27, 19, 21, 34)
s = c('Masculino', 'Masculino', 'Masculino', 'Masculino') 
df = data.frame(n, i, s)
colnames(df) <- c("Nome", "Idade", "Sexo")
df

```

#### Curiosidades

Se criar um vetor com o tipo inteiro e string, todos os itens do vetor serão convertidos para `string`

```{r vector_int_string}
multi_values_vector = c(1, 'a', 2, 'b')
print(multi_values_vector)
```

#### Exercício

Crie um vetor de cinco posições somente com números inteiros ímpares. Dica: Não crie com os números na "mão", utilize a função `seq`

```{r vector_exercise}
odd_vector = c(seq(from=1, length.out=5, by=2))
print(odd_vector)

```

### Matrizes

Matrizes podem ser vistas como vetores com duas dimensões (linhas e colunas)


Criando uma matriz 1 (linhas) x 3 (colunas). O parâmetro `nrow` diz o número de linha que a matriz deverá criar.

1
2
3

```{r create_1x3_matrix}
matrix_1x1 = matrix(c(1,2,3), nrow=1)
print(matrix_1x1)
```

Criando uma matriz 2 (linhas) x 2 (colunas). O parâmetro `ncol` diz o número de colunas que a matriz deverá criar.

1 3  
2 4

```{r create_matrix}
matrix_2x2 = matrix(c(1,2,3,4), ncol=2)
print(matrix_2x2)
```

```{r matrix_operations}
matrix = matrix(seq(from=1, length.out=9, by=1), nrow=3, byrow=T)
another_matrix = matrix(seq(from=9, length.out=9, by=1), nrow=3, byrow=T)

print('Soma')
print('--------------')
print( matrix + another_matrix)
print('--------------')

print('Subtração')
print('--------------')
print (another_matrix - matrix)
print('--------------')

print('Multiplicação')
print('--------------')
print (another_matrix * matrix)
print('--------------')

```


#### Operações com matrizes

#### Exercícios

Crie uma matriz 3 (linhas) x 2 (colunas) com os números de 1 a 9. Dica: A função `seq` gera uma sequência de números (`from` representa o valor inicial da sequência, `length.out` representa o valor final e `by` o intervalo). 

```{r matrix_exercise_1}
matrix_3x2 = matrix(seq(from=1, length.out=6, by=1), ncol=3)
matrix_3x2
```

Baseado na sequência de 1 a 6 acima, agora gere uma matriz 2 (linhas) x 3 (colunas)

```{r matrix_exercise_2}
matrix_2x3 = matrix(seq(from=1, length.out=6, by=1), nrow=2)
matrix_2x3
```


Crie uma matriz 4 x 4 somente com números pares. Importante, é necessário que a ordem seja por linha. Exemplo:

2 4 6 8
10 12 14 16

Dica: Utilizar o parâmetro `byrow`

```{r matrix_exercise_3}
even_matrix = matrix(seq(from=2, length.out=16, by=2), nrow=4, byrow=T)
print(even_matrix)
```

Utilizando a matriz acima, converta todos elementos para números ímpares.

```{r matrix_exercise_4}
even_matrix = 1 + matrix(seq(from=2, length.out=16, by=2), nrow=4)
print(even_matrix)
```


### Dataframe

Um `dataframe` é muito similar a estrutura de uma matriz (ou uma tabela de um banco de dados). 

Criando um `data.frame`.

```{r data.frame_creation_example}
nome = c('Gabriel', 'Luis', 'Fernando', 'Robson') 
idade = c(27, 19, 21, 34) 
sexo = c('Masculino', 'Masculino', 'Masculino', 'Masculino') 
df = data.frame(nome, idade, sexo)
print(df)
```

O que foi feito basicamente acima:
1. Criou-se um vetor com os valores cada "coluna" (`nome`, `idade` e `sexo`);
2. Criou-se um objeto por meio da chamada à `data.frame`, passando os parâmetros;

Como pode ser notado, o resultado da primeira linha no `print` são os nomes da colunas (ou `headers`). Neste caso, utilizou-se como padrão os nomes das próprias variáveis (`nome`, `idade` e `sexo`).

Entretanto, poderíamos utilizar a função `colnames` para configurar o nome das colunas de um dataframe, conforme exemplo abaixo.

```{r data.frame_colnames_example_1}
abc = c('Gabriel', 'Luis', 'Fernando', 'Robson') 
def = c(27, 19, 21, 34) 
ghi = c('Masculino', 'Masculino', 'Masculino', 'Masculino') 
df = data.frame(abc, def, ghi)
colnames(df) <- c("Nome", "Idade", "Sexo")
print(df)
```

A junção de um `nome`, `idade` e `sexo` seria uma linha (ou `row`), a qual contém os dados sobre determinada pessoa.

Podemos conhecer melhor nosso dataframe com algumas funções como `summary` que mostra dados sobre o mesmo e `head` que pode mostrar as linhas e consequentemente, como o dataframe está estruturado.

```{r data.frame_summary_example}
abc = c('Gabriel', 'Luis', 'Fernando', 'Robson') 
def = c(27, 19, 21, 34) 
ghi = c('Masculino', 'Masculino', 'Masculino', 'Masculino') 
df = data.frame(abc, def, ghi)
colnames(df) <- c("Nome", "Idade", "Sexo")
summary(df)
head(df, n=1)
```

Podemos acessar uma informação específica dentro da linha, ou seja: uma célula (ou `cell`)

Para verificar o conteúdo de uma coluna, basta utilizar o nome da coluna.

```{r data.frame_colnames_example_2}
abc = c('Gabriel', 'Luis', 'Fernando', 'Robson') 
def = c(27, 19, 21, 34) 
ghi = c('Masculino', 'Masculino', 'Masculino', 'Masculino') 
df = data.frame(abc, def, ghi)
colnames(df) <- c("Nome", "Idade", "Sexo")

df["Nome"]
```

Para verificar quem é a primeira linha do dataframe:

O R já traz alguns dataframes built-ins. Vamos utilizar o dataframe `mtcars`. Primeiramente, vamos verificar a estrutura do mesmo.

```{r summary_mt_cars}
summary(mtcars)
```

```{r head_mt_cars}
head(mtcars, n=5)
```

Podemos observar que se trata de informações relacionadas à um carro (milhas por galão cilindros, etc).

Para acessar uma célula, por exemplo, `mpg` (primeira coluna do dataframe) do primeiro carro do dataset (Mazda RX4) com o valor `21` é necessário utilizar o valor [`linha`, `coluna`], ou seja: [1,1]

```{r cell_mtcars}
mtcars[1,1]
```

Podemos obter informações de mais de uma coluna. Por exemplo, vamos supor que é necessário somente os valores dos campos `carb` e `cyl` do dataframe. 

Vale lembrar que podemos passar os valores inteiros correspondente ao índice das colunas ou o próprio nome da coluna no dataframe.

```{r multiple_columns_mtcars}
 mtcars[c('carb', 'cyl')] 
```

Agora, caso queira acessar uma linha. Por exemplo, vamos supor que precisamos obter a linha com as nformações do segundo carro no dataframe.

```{r row_mtcars}
 mtcars[5,] 
```

Pode-se obter mais de uma linha do dataframe passando um vetor como parâmetro ao invés de um valor inteiro.

```{r rows_mtcars}
 mtcars[c(1,2,3),]
```

Para obter informações de uma linha de uma coluna, basta utilizar o operador `$`. Imagine que precisamos obter os dados da coluna `mpg` somente para as 3 primeiras linhas de `mtcars`

```{r multiple_columns_mtcars_2}
 mtcars[c(1,2,3),]$mpg
```

Também é possível realizar filtros em datasets com a biblioteca `dplyr`.

Carregando e instalando a biblioteca `dplyr`.

```{r configure_dplyr}
install.packages('dplyr')
library(dplyr)
```

Filtrando carros por 6 cilindradas.

```{r filter_example}
library(dplyr)
mtcars_filtered_by_mpg <- filter(mtcars,cyl == 6)
mtcars_filtered_by_mpg
```

Filtrando carros por mpg e cilindradas.

```{r filter_example_2}
library(dplyr)
mtcars_filtered_by_mpg_and_cyl <- filter(mtcars, cyl == 6 & mpg == 21.0)
print(mtcars_filtered_by_mpg_and_cyl)
```

Filtrando carros por carb ou cilindradas.

```{r filter_example_3}
library(dplyr)
mtcars_filtered_by_cyl_or_carb <- filter(mtcars, cyl == 6 | carb == 1)
print(mtcars_filtered_by_cyl_or_carb)
```

Também podemos utilizar o comando `select`, o qual permite selecionar as colunas desejadas.

```{r select_example}
library(dplyr)
select(mtcars, cyl, carb)
```

O comando `arrange` permite ordenar um dataset.

Ordenando o dataset `mtcars` por mpg

```{r arrange_example}
library(dplyr)
arrange(mtcars, mpg)
```

### Pipe

É amplamente utilizado com as funções da biblioteca `dplyr` e funciona passando como primeiro parâmetro.

```{r pipe_example}
library(dplyr)
mtcars %>% summary()
```

Como sabemos, a função `summary` é chamada da seguinte forma: `summary(mtcars)`. Porém , ao se utilizar `pipe`(`%>%`), estamos dizendo: "Ei, utilize o dataset mtcars como primeiro parâmetro para a função `summary`".

Obtendo os campos `cyl` e `mpg` utilizando `pipe`(`%>%`).

```{r pipe_example_2}
library(dplyr)
mtcars %>% select(cyl, mpg)
```

Selecionando os campos `cyl`, `mpg` e `carb`, filtrando por `carb` sendo igual a `1` e ordenando por `cyl` utilizando `pipe`. 

```{r pipe_example_3}
library(dplyr)
mtcars %>% filter(carb == 1) %>% select(cyl, mpg, carb) %>% arrange(cyl)
```



